【裁判字號】    90,上訴,1051
【裁判日期】    900928
【裁判案由】    偽造文書等
【裁判全文】
臺灣高等法院高雄分院刑事判決                    九十年度上訴字第一五一號
    上  訴  人
    即  被  告  乙○○
    選任辯護人  康四評律師
右上訴人因偽造文書等案件，不服臺灣高雄地方法院八十九年度訴字第三００九號中
華民國九十年六月八日第一審判決（起訴案號：臺灣高雄地方法院檢察署八十八年度
偵字第二八一二三號），提起上訴，本院判決如左：
      主  文
原判決撤銷。
乙○○共同行使偽造私文書，足以生損害於公眾及他人，處有期徒刑柒月。
偽造之「甲○○」印章壹枚及高品質生活館員工薪資印領清冊上「甲○○」之印文陸
枚，均沒收之。
      事  實
一、緣設於高雄市○○區○○路三一二之二號「高品質生活館」，係登記為獨資商號
    ，負責人為許政禾，乙○○與許政禾間，有出資合夥經營高品質生活館之關係，
    八十六年八月間，許政禾因服兵役，由乙○○負責綜理高品質生活館之業務，為
    從事業務之人，其於八十七年三月間，明知該生活館員工甲○○（起訴書誤載為
    黃旻文）於民國八十五年十一月中旬至八十六年一月中旬工作約二個月，領取薪
    資新臺幣（下同）一萬五千元，竟於八十七年三月間，與會計梁淑玲（另案經原
    審法院鳳山簡易庭以九十年度鳳簡字第一六號簡易判決判處有期徒刑六月，緩刑
    二年）基於共同犯意之聯絡，由乙○○囑梁淑玲利用不知情之人偽刻甲○○印章
    ，並在高品質生活館八十六年度員工薪資印領清冊上虛偽填載甲○○支領八十六
    年一月至六月之薪資十萬零六千八百元，並在該員工薪資印領清冊上接續偽造「
    甲○○」之印文六枚，再由梁淑玲交予不知情之會計師，依據該員工薪資印領清
    冊製作不實各類所得扣繳暨免扣繳憑單及營利事業所得稅結算申報書，持向財政
    部高雄市國稅局左營稽徵所提出申報八十六年度營利事業所得稅，幫助高品質生
    活館以詐術逃漏八十六年度營利事業所得稅二萬二千九百五十元（000000
    －00000＝９１８００，９１８００×２５％＝２２９５０），足以生損害
    於甲○○及該管稅捐稽徵機關核稅及處理稅賦事務之正確性。
二、案經臺灣高雄地方法院檢察署檢察官自動檢舉偵查起訴。
    理    由
一、訊據被告乙○○矢口否認有何右揭行使偽造私文書、業務上登載不實文書及幫助
    高品質生活館逃漏稅捐之犯行，辯稱：「被害人甲○○的確有在我的公司做事，
    每月薪資二萬三千元。」云云。
二、經查：
（一）右開事實業據被害人甲○○於原審調查時到庭證稱：「我從八十五年十一月中
      旬到八十六年一月中旬，期間是二個月，但是只領到一個月薪水，是一萬五千
      元。八十六年一月至六月我沒有在高品質生活館工作。」、於本院調查時證稱
      「我只有工作到一月，二月我是跟黃雪莉一起回去領薪水，但他們不給我領，
      他們是十五日領薪水，我在十二月十五日時領到一萬五千元，後來我工作不正
      常，一月份時我要領，他們不讓我領，故我做到一月份」等語，於偵查中供稱
      「（工資清冊圖章是否你蓋的）不是，是別人偷刻我的章蓋的」等語（見原審
      卷第十七、二一頁；本院卷九十年八月六日訊問筆錄、八十八年度偵字第二八
      一二三卷第二十頁），核與證人梁淑玲即高品質生活館之會計於偵查中自白「
      我確有多報工資未經甲○○的同意蓋他的印章：：」（見八十九年度偵字第二
      五五四五號卷）等語、即於原審審理時亦證稱「（甲○○工作多久？）從八十
      五年十一月中旬至八十六年一月中旬左右，每月薪水一萬五千元」、「（工資
      表是否乙○○叫你填寫的？）是乙○○叫我寫的，印章是我刻的」、「（你們
      虛報工資之事，乙○○是否知情？）他知情，虛報工資及盜刻甲○○印章等事
      情，都是乙○○授權我做的：：」、「（甲○○是否只領一次一萬五千元之薪
      水？）是的」、「被害人甲○○在公司工作時間大約從八十五年十一月中旬至
      八十六年一月中旬左右，她實際只領一萬五千元的薪水。」（見原審九十年五
      月三十日審判筆錄）；證人黃雪莉即高品質生活館員工於八十八年十一月八日
      偵查中證稱：「我是做到八十六年六月底離職，被害人甲○○義務工作到二月
      開學前就沒有再到店裡去。」（八十八年度偵字第二五九二二號偵查卷第二十
      六頁）等情，亦與甲○○、梁淑玲前揭供述相符，足見被害人甲○○確於八十
      六年一月中旬以後即未在高品質生活館工作並支領薪資，其在高品質生活館工
      作只領到一萬五千元等情洵屬實情。又梁淑玲只為高品質生活館之會計，年度
      申報是否應繳納稅捐，與其本身並無利害關係，衡情其並無必要，單獨起意，
      擅自偽刻甲○○印章，偽造工資清冊，再參酌被告於偵查中供承許政禾服兵役
      後，即由其經營高品質生活館，顯見八十七年三月間報稅，仍由被告負責經營
      ，梁淑玲所述被告知悉虛報甲○○薪資，且授權其偽刻印章、偽填薪資清冊等
      語，與事實相符。
（二）雖證人梁淑玲嗣於本院調查時改稱「應該我是有去問被告填幾個月，被告要我
      去看他上班幾個月，我弄錯才填六個月」、「（印章是在八十七年三月才刻的
      ？）不是，只要員工領薪水時，我就會幫他們刻了」等語，惟查梁淑玲初經本
      院訊問時對甲○○陳述只領一次薪水時答稱「我忘了，事情已過很久了，甲○
      ○上班情形不正常」；繼而對本院訊問其以前承認是被告囑寫，印章為其所刻
      時，答稱「是，但我有跟員工說我會幫他們刻印章，也有跟他們收刻印章的錢
      四十元，是從薪水中扣的，只要他們一領薪資，我們就會幫他們刻了」，其應
      答閃避之情，已甚明顯，且觀梁淑玲既對甲○○領薪水一節供稱已過很久，已
      忘了，卻能記得係伊弄錯才填六個月之事，與常情有違，況證人顏順禎、黃雪
      莉於偵查中均供稱「（領薪水時何人蓋章？何人發薪水？）乙○○之女友，小
      玲（即梁淑玲）會計，拿清冊給我們蓋章發新水給我們」等語，顯見高品質生
      活館於發薪水時即有拿工資清冊給員工蓋章或簽名，則梁淑玲若依據真實之工
      資清冊填寫扣繳憑單，豈會有報錯之理？梁淑玲於本院所為前揭供詞，無非迴
      護被告之詞，不足採為被告有利之證據。
（三）證人許政禾雖於偵查中供稱「甲○○是打工性質，斷斷續續的，：：八十六年
      間她工作蠻長的，詳細時間我記不得」、於本院調查時供稱「甲○○任職約做
      了半年，我不太記得了」等語，而被告雖於偵查中辯稱甲○○大約工作三、四
      個月，每月薪水二萬三千元等語，惟此均與甲○○、梁淑玲所述（即一部分）
      及黃雪莉前揭供述不符，且證人許政禾與被告所述亦不相符，參酌許政禾亦稱
      詳細時間記不得，其所為前開證詞及被告所辯，尚難採信；另證人顏順禎於偵
      查中雖證稱八十六年六、七月間，甲○○有回去高品質生活館工作不到一個月
      等語，惟此為甲○○所否認，且顏順禎自承於八十六年一月五日即離職，是其
      在八十六年六、七月間顯然未在高品質生活館工作，所為前開證詞亦不足採。
      另就印章部分，顏順禎固於偵查中證稱「我進入店裡工作，為了辦健保、勞保
      ，店裡幫我們刻了印章，由店方保管，發薪水我在卡片上簽名的」等語，惟被
      告並未幫甲○○辦理保險，亦未說要幫甲○○刻印章，及扣取四十元印章款等
      情，此亦據甲○○供明在卷，參酌證人梁淑玲亦證稱並未幫甲○○辦理勞保等
      語，故亦不能因顏順禎所言，即認定高品質生活館有為被告辦理保險，而得被
      告同意替被告刻印章。
（四）從而，被告前揭所辯，要屬事後臨訟卸責之詞，委無可採。此外，復有被害人
      甲○○向財政部高雄市國稅局書立之檢舉書影本、各類所得扣繳暨免扣繳憑單
      影本及高品質生活館八十六年度員工薪資印領清冊影本、營利事業所得稅結算
      申報書各一紙在卷可稽，而被告因此不實申報之行為，共計幫助高品質生活館
      以詐術逃漏稅捐二萬二千九百五十元，此亦有財政部高雄市國稅局財高國稅法
      字第八八０五００四二號函一紙附卷可按。本件事證已臻明確，被告右開犯行
      堪以認定。
三、查高品質生活館登記為獨資，負責人為許政禾，有營利事業所得稅結算申報書在
    卷可查，被告雖與許政禾有合夥之關係，惟其在繳稅方面，即非納稅義務人；又
    被告在許政禾服兵役期間，經理該館業務，自屬從事業務之人，而營利事業填報
    扣繳憑單，乃附隨其業務而製作，係屬業務上所掌之文書（最高法院七十年九月
    二十一日七十年度第九次刑事庭會議決議同此見解）。被告囑梁淑玲偽造被害人
    「甲○○」之印章，並接續蓋用於可為收據用之員工薪資印領清冊領款人之蓋章
    欄內，進而送交會計師，依據該員工薪資印領清冊製作各類所得扣繳暨免扣繳憑
    單，營利事業所得稅結算申報書，持向財政部高雄市國稅局左營稽徵所申報八十
    六年度營利事業所得稅，足以生損害於被害人甲○○及稅捐稽徵機關核稅及處理
    稅賦事務之正確性。應成立刑法第二百十六條、第二百十條之行使偽造私文書罪
    、刑法第二百十六條、第二百十五條之行使業務上登載不實文書罪及稅捐稽徵法
    第四十三條第一項之幫助納稅義務人以詐術逃漏稅捐罪；其與梁淑玲間就前揭犯
    行，有犯意聯絡及行為分擔，均為共同正犯，其於同一員工薪資印領清冊上接續
    蓋用六枚印文，然因被害法益僅有一個，袛成立一偽造私文書罪。又被告偽造甲
    ○○印文係偽造私文書之部分行為，及偽造私文書後加以行使，其偽造私文書為
    行使偽造私文書之階段行為，均不另論罪。另被告明知不實事項而仍登載於其業
    務上製作之各類所得扣繳暨免扣繳憑單並據以申報稅捐持之行使，係犯行使業務
    上登載不實文書罪，其登載不實之行為係行使行為之前階段行為，應為行使行為
    所吸收，亦不另論罪。再被告利用不知情之會計師填製扣繳憑單，營利事業所得
    稅申報書為申報，行使偽造私文書、及行使業務上登載不實文書罪、及幫助納稅
    義務人逃漏稅捐，為間接正犯。被告所犯上開幫助納稅義務人以詐術逃漏稅捐罪
    、行使偽造私文書罪及行使業務上登載不實文書罪三罪間，有方法結果之牽連關
    係，為牽連犯，依刑法第五十五條後段之規定，應從較重之行使偽造私文書罪處
    斷。
四、原審為被告論罪科刑之判決，固非無見，惟被告與梁淑玲就前開犯行，有共同正
    犯之關係，原審未予認定，即有違誤，被告上訴意旨，否認犯罪，固無足取，惟
    原判決既有可議，自應予撤銷改判，審酌被告私自偽刻甲○○印章，將之蓋用於
    員工薪資印領清冊，虛列被害人甲○○之所得，幫助高品質生活館逃漏稅捐，危
    害國家稅捐徵收之正確性，及其犯罪後尚飾詞狡辯，不知悔改等一切情狀，量處
    有期徒刑七月，又偽造之「甲○○」印章一顆，雖未據扣案，然不能證明業已滅
    失，應依刑法第二百十九條之規定宣告沒收。另高品質生活館前開八十六年一月
    至六月份員工薪資印領清冊上之「黃旻文」印文共計六枚，係屬偽造之印文，亦
    應依刑法第二百十九條規定，併予宣告沒收。
據上論結，應依刑事訴訟法第三百六十九條第一項前段、第三百六十四條、第二百九
十九條第一項前段、稅捐稽徵法第四十三條第一項，刑法第十一條前段、第二百十六
條、第二百十條、第二百十五條、第二十八條、第五十五條、第二百十九條，罰金罰
鍰提高標準條例第一條前段，判決如主文。
本案經檢察官陳國全到庭執行職務。
中    華    民    國      九十      年       九       月      二十八    日
                              臺灣高等法院高雄分院刑事第五庭
                                  審判長法官  吳水木
                                        法官  陳朱貴
                                        法官  趙文淵
右正本證明與原本無異。
如不服本判決，應於判決送達後十日內向本院提出上訴狀，其未述理由者並應於提
出上訴狀後十日內向本院補提理由書（應附繕本)。
                                      書記官  唐奇燕
中    華    民    國      九十      年       十       月       三       日
附錄：本判決論罪科刑法條：
刑法第二百十六條
行使第二百十條至第二百十五條之文書者，依偽造、變造文書或登載不實事項或使登
載不實事項之規定處斷。
刑法第二百十條
偽造、變造私文書，足以生損害於公眾或他人者，處五年以下有期徒刑。
刑法第二百十五條
從事業務之人，明知為不實之事項，而登載於其業務上作成之文書，足以生損害於公
眾或他人者，處三年以下有期徒刑、拘役或五百元以下罰金。
稅捐稽徵法第四十三條
教唆或幫助犯第四十一條或第四十二條之罪者，處三年以下有期徒刑、拘役、或科新
臺幣六萬元以下罰金。
稅務人員、執行業務之律師、會計師或其他合法代理人犯前項之罪者，加重其刑至二
分之一。
稅務稽徵人員違反第三十三條規定者，除觸犯刑法者移送法辦外，處一萬元以上五萬
元以下罰鍰。
                                                                        ｋ


司法院資訊處製作；財團法人民間司法改革基金會備份。
